【裁判字號】    95,上,44
【裁判日期】    970321
【裁判案由】    分割共有物
【裁判全文】
臺灣高等法院高雄分院民事判決            95年度上字第44號
上  訴  人  ｘ○○
視為上訴人  甲戌○
            Ｏ○○
            乙○○
            丙○○○○○○○○○○○○
            甲玄○
            辛○○
            甲丑○
            甲丙○○
            Ｘ○○○
訴訟代理人  Ｗ○
視為上訴人  Ｆ○○
            甲Ｃ○
            Ｇ○○
            甲Ｂ○○
            甲Ａ○
            Ｔ○○
            Ｕ○○
            Ｓ○○
            Ｖ○○
            甲丁○
            Ｌ○○
上一人
訴訟代理人  Ｎ○○
視為上訴人  卯○○
            寅○○
            巳○○
            宇○○
            甲未強
                        樓之2
            ｂ○○
            Ａ○○
            Ｈ○○
            甲○○
            辰○○
            甲乙○
            地○○
            未○○
            Ｂ○○
            黃○○
            玄○○
            Ｃ○○○（已死亡）
視為上訴人  Ｅ○○ (已死亡）
            Ｄ○○
            Ｍ○○
            己○○
            戊○○
            庚○○
                        樓之7
            Ｚ○○○
                        號
            ｍ○○
            ｋ○○
            ｃ○○○
            壬○○○
            ｅ○○
            ｙ○○○
                        樓
            甲巳○
                        5號
            甲Ｅ○○
            Ｐ○○○
            甲卯○
            甲辰○
            甲Ｄ○○
                        號
            甲辛○
            甲己○
            甲庚○
            甲癸○
            甲壬○
                      現於臺灣宜蘭監獄執行中
視為上訴人  甲甲○
上一人
法定代理人  ｎ○○
視為上訴人  ｗ○○
前列二人共同
法定代理人  ｖ○○
視為上訴人  ｆ○○○○○○○○○○○○○
                        弄1之1號
            ｉ○○○○○○○○○○○○
            ｌ○○○○○○○○○○○○
                      住屏東縣屏東市○○路70巷9號（
                        ）#住日本
                        巷17號8樓
            ｇ○○○○○○○○○○○○
            ｈ○○○○○○○○○○○○
上一人
訴訟代理人  癸○○
視為上訴人  ｊ○○○○○○○○○○○○
                        號
            ｏ○○
            戌○○
            亥○○
            丁○○○○○○○○○○○○
上一人
法定代理人  ｄ○○
視為上訴人  甲宇○
            甲子○
            ｑ○○
            ａ○○
前列四人共同
兼訴訟代理  Ｇ○○
人
視為上訴人  甲戊○○○○○○○○○○○
            丑○○
上一人
訴訟代理人  ｚ○○
視為上訴人  甲酉
            甲未
            ｔ○○
            ｒ○○
            ｕ○○
前列二人共同
訴訟代理人  石繼志律師
            邱超偉律師
視為上訴人  ｓ○○
            Ｋ○○
上一人
訴訟代理人  宙○○○
視為上訴人  Ｒ○○
            甲地○
            Ｉ○○
            甲申○○
            甲宙○○
前列四人共同
訴訟代理人  甲黃○
視為上訴人  甲寅○
            Ｑ○○
            天○○
            申○○(已死亡)
            午○○○○○○○○○○○○
            林振忠即申○○之承受訴訟人
            林碧珠即申○○之承受訴訟人
            林碧珍即申○○之承受訴訟人
            林振益即申○○之承受訴訟人
            林碧霞即申○○之承受訴訟人
              碧純即申○○之承受訴訟人
                        2
            林碧桃即申○○之承受訴訟人
            子○○
            甲午○
            甲天○
            Ｊ○
            Ｙ○○
            ｐ○○
            酉○○
被上訴人    甲亥○○
訴訟代理人  蔡祥銘律師
            蔡晉祐律師
上列當事人間請求分割共有物事件，上訴人對於中華民國94年9
月30日臺灣高雄地方法院89年度訴字第1833號所為判決提起上訴
，本院判決如下：
    主  文
原判決廢棄，發回臺灣高雄地方法院。
    事實及理由
一本件為分割共有物之訴，其訴訟標的對於共同訴訟之各人必須
  合一確定。茲雖僅由上訴人ｘ○○提起上訴，然依民事訴訟法
  第56條第1 項第1 款規定，其效力及於原審同造之當事人甲戌
  ○、Ｏ○○、乙○○、丙○○○○○○○○○○○○、甲玄○
  、辛○○、甲丑○、甲丙○○、Ｘ○○○、Ｆ○○、甲Ｃ○、
  Ｇ○○、甲Ｂ○○、甲Ａ○、Ｔ○○、Ｕ○○、Ｓ○○、Ｖ○
  ○、甲丁○、Ｌ○○、卯○○、寅○○、巳○○、宇○○、甲
  未強、ｂ○○、Ａ○○、Ｈ○○、甲○○、辰○○、甲乙○、
  地○○、未○○、Ｂ○○、黃○○、玄○○、Ｃ○○○、Ｅ○
  ○、Ｄ○○、Ｍ○○、己○○、戊○○、庚○○、Ｚ○○○、
  ｍ○○、ｋ○○、ｃ○○○、壬○○○、ｅ○○、ｙ○○○、
  甲巳○、甲Ｅ○○、Ｐ○○○、甲卯○、甲辰○、甲Ｄ○○、
  甲辛○、甲己○、甲庚○、甲癸○、甲壬○、甲甲○、ｗ○○
  、ｆ○○○○○○○○○○○○○、ｉ○○○○○○○○○○
  ○○、ｌ○○○○○○○○○○○○、ｇ○○○○○○○○○
  ○○○、ｈ○○○○○○○○○○○○、ｊ○○○○○○○○
  ○○○○、ｏ○○、戌○○、亥○○、丁○○○○○○○○○
  ○○○、甲宇○、甲子○、ｑ○○、ａ○○、甲戊○○○○○
  ○○○○○○、丑○○、甲酉、甲未、ｔ○○、ｒ○○、ｕ○
  ○、ｓ○○、Ｋ○○、Ｒ○○、甲地○、Ｉ○○、甲申○○、
  甲宙○○、甲寅○、Ｑ○○、天○○、申○○ (已死亡)、 午
  ○○○○○○○○○○○○、林振忠即申○○之承受訴訟人、
  林碧珠即申○○之承受訴訟人、林碧珍即申○○之承受訴訟人
  、林振益即申○○之承受訴訟人、林碧霞即申○○之承受訴訟
  人、林碧純即申○○之承受訴訟人、林碧桃即申○○之承受訴
  訟人、子○○、甲午○、甲天○、Ｊ○、Ｙ○○、ｐ○○、酉
  ○○，故將其等列為上訴人，核先敘明。
二被上訴人起訴主張：坐落高雄市○○區○○段1 小段561 地號
  、建、面積3,685 平方公尺；561 之3 地號、建、面積1,722
  平方公尺；561 之5 地號、建、面積1 平方公尺；561 之6 地
  號、建；面積11平方公尺；561 之7 地號、建、面積11平方公
  尺；561 之9 地號、建、面積1,322 平方公尺；561 之10地號
  、建、面積3 平方公尺等7 筆土地 (下稱系爭土地)， 為兩造
  所分別共有，並無不分割之約定，且協議分割不成，爰依民法
  第823 條、第824 條規定，請求判決分割。另上訴人確與甲天
  ○、甲地○、葉進義、Ｇ○○、Ｙ○○、甲丁○、Ｔ○○、甲
  Ｃ○、Ｌ○○、陳清標、甲Ｂ○○、乙○○、甲○○、甲未強
  、ｐ○○、賈觀通、甲宇○、甲宙○○、天○○、甲午○、ｑ
  ○○、ａ○○、Ａ○○、張家儀、ｂ○○、姜表乾、Ｊ○等27
  人協議就登記為上訴人所有部分另為補償該等共有人。求為判
  決：(一)上訴人丑○○、地○○、未○○、Ｂ○○、黃○○、玄
  ○○、Ｃ○○○、Ｅ○○、Ｄ○○、Ｍ○○、己○○、戊○○
  、庚○○、Ｚ○○○、ｋ○○、ｃ○○○、ｅ○○、壬○○○
  、ｙ○○○、甲巳○、甲Ｅ○○、Ｐ○○○、甲庚○、甲壬○
  、甲癸○、甲卯○、甲辰○、甲Ｄ○○、甲辛○、甲己○、ｍ
  ○○、甲戌○、甲甲○、ｗ○○、陳清全之繼承人陳春榮、陳
  英純、陳春仁、陳春浩、陳春樹、陳林秀蘭及何耀堂之繼承人
  何婷、何品彥，應就繼承（或再轉繼承）林海、林三奇之所
  有系爭土地，應有部分均各為165/3630，辦理繼承登記。(二)兩
  造共有坐落系爭土地，應予分割。（原審法院依被上訴人主張
  之分割方案分割系爭土地，經ｘ○○上訴）於本院聲明：上訴
  駁回。
三視為上訴人甲酉未、甲未未、亥○○、甲申○○、甲子○、丑
  ○○、甲寅○則以：同意分割，惟應有道路可供通行，分割後
  就不足應有部分土地應以合理價格補償等語置辯。ｒ○○則以
  ：其分得之面積雖為居住現況所在但過於狹窄且面積減少，部
  分房屋需拆除，希望另分得其他較寬之位置；另被上訴人分得
  之面積較其應有部分高出甚多不公平，而林海、林三奇2 人應
  有部分較大，不應分得較少之面積等語置辯。ｕ○○則以：被
  上訴人之分割方案使ｕ○○部分房屋將遭拆除與公平經濟原則
  不合。甲玄○、甲宙○○、林石秤、甲○○、ｅ○○、甲Ｅ○
  ○、Ｆ○○：同意依被上訴人之方案為分割，對補償金之標準
  亦無意見等語置辯。Ｆ○○以：同意被上訴人之分割方案，但
  希望分得現使用位置，同意以每平方公尺新臺幣（下同）13,0
  00元互為補償等語置辯。Ｑ○○、甲Ｃ○、甲宇○、ｑ○○、
  ａ○○、Ｇ○○則以：對分割方案沒有意見，補償金方面Ｑ○
  ○、甲Ｃ○、甲宇○、ａ○○均同意以每平方公尺以13,000元
  互為補償。又被上訴人在出賣房地予Ｇ○○等27人時曾同意道
  路由原告負擔，不應再由上訴人等人負擔等語置辯。Ｊ○以：
  同意被上訴人之分割方案，亦同意每平方公尺以13,000元互為
  補償等語置辯。上訴人ｘ○○、視為上訴人Ｌ○○則以：希望
  依第1 次方案為分割，否則其有部分房屋會遭拆除等語置辯。
  視為上訴人Ｐ○○○則以：同意被上訴人之分割方案，補償金
  希望依公告現值提高一點，否認甲戌○有繼承權等語置辯。甲
  戌○則以：因林三奇並無子女，其為林三奇之母舅，向由其負
  責祭拜，故其應為林三奇之唯一繼承人等語置辯。乙○○、ｐ
  ○○以：希望土地可分到相同地目，以免地價稅不同，其餘分
  割均沒有意見，同意以每平方公尺13,000元互為補償等語置辯
  。天○○、Ｙ○○、甲Ａ○、Ｔ○○、甲丁○以：除道路部分
  應由被上訴人補償之外，其餘分割均沒有意見，同意以每平方
  公尺13,000元互為補償等語置辯。Ａ○○以：其係最近始購買
  系爭房屋，不應負擔道路等語置辯。均於本院聲明：(一)原判決
  廢棄。(二)系爭土地應按上訴狀所示附圖予以分割。其餘視為上
  訴人則未到場或提出書狀作何聲明或陳述。
四按第一審之訴訟程序有重大之瑕疵者，第二審法院得廢棄原判
  決，而將該事件發回原法院。但以因維持審級制度認為必要時
  為限。前項情形，應予當事人陳述意見之機會，如兩造同意願
  由第二審法院就該事件為裁判者，應自為判決。又第451 條第
  1 項及前條第2 項之判決，得不經言詞辯論為之。民事訴訟法
  第451 條第1 項、第2 項、第453 條定有明文。次按所謂訴訟
  程序有重大瑕疵而有發回必要者，係指第一審違背訴訟程序之
  規定與判決內容有因果關係或因其違背致不適於為第二審辯論
  及判決之基礎者。又如兩造無法均到院陳述意見者，即無從由
  第二審法院裁判，則自應廢棄原判決，而將該事件發回原法院
  。
五復按不到場之當事人未於相當時期受合法之通知者，法院不得
  准許到場當事人之聲請，由其一造辯論而為判決，此觀之民事
  訴訟法第386 條第1 款規定自明。另按當事人死亡者，訴訟程
  序在有繼承人、遺產管理人或其他依法令應續行訴訟之人承受
  其訴訟以前當然停止，民事訴訟法第168 條亦定有明文。經查
  ：本件視為上訴人Ｅ○○於93年4 月13日死亡，其當時之繼承
  人為其配偶楊燕平、母親Ｃ○○○（嗣亦於96年4 月11日死亡
  ）一節，有Ｅ○○之戶籍謄本及高雄市新興區戶政事務所97年
  3 月19日高市新戶字第0970001101號函附Ｅ○○與楊燕平結婚
  證書，及Ｅ○○與前配偶林張晴美離婚前全戶戶籍資料在卷足
  憑（見本院卷(四)第112 頁、第208 頁至第216 頁）。次查：Ｅ
  ○○之上開繼承人楊燕平、Ｃ○○○於Ｅ○○死亡後並未聲明
  承受訴訟，原審法院復未裁定命其等承受並通知楊燕平到場行
  言語辯論，僅通知已死亡之Ｅ○○行言詞辯論，即逕於94年8
  月30日言詞辯論終結，足認楊燕平於最後言詞辯論期日未受合
  法通知，此有Ｅ○○之送達回證附卷可稽（見原審卷(七)第128
  頁）。亦即原審法院於Ｅ○○死亡後未經其繼承人聲明承受訴
  訟而訴訟程序當然停止時，猶通知已死亡之Ｅ○○行言詞辯論
  ，則訴訟程序自有重大之瑕疵，基此所為之判決，自屬違背法
  令。又因上訴人及視為上訴人經本院通知，復未能全部到庭同
  意由本院審理，為維持審級制度，自有將本件發回原審法院更
  為裁判之必要。從而，上訴人上訴求予廢棄原判決，為有理由
  。爰不經言詞辯論，將原判決廢棄，發回原審法院重行審理，
  以符法制。
六據上論結，本件上訴為有理由，依民事訴訟法第453 條、第45
  1 條第1 項，判決如主文。
中    華    民    國    97    年    3     月    21    日
                            民事第四庭
                                審判長法官  蔡文貴
                                法      官  黃科瑜
                                法      官  謝靜雯
以上正本證明與原本無異。
如對本判決上訴，須於判決送達後20日內向本院提出上訴狀，其
未表明上訴理由者，應於上訴後20日內向本院提出上訴理由書（
均須按他造當事人之人數附繕本）。上訴時應提出委任律師或具
有律師資格之人之委任狀，並依附註條文規定辦理。
中    華    民    國    97    年    3     月    21    日
                                書  記  官  唐奇燕
附註：
民事訴訟法第466 條之1 ：
對於第二審判決上訴，上訴人應委任律師為訴訟代理人，但上訴
人或其法定代理人具有律師資格者，不在此限。
上訴人之配偶、三親等內之血親、二親等內之姻親，或上訴人為
法人、中央或地方機關時，其所屬專任人員具有律師資格並經法
院認適當者，亦得為第三審訴訟代理人。
第1 項但書及第2 項情形，應於提起上訴或委任時釋明之。


司法院資訊處製作；財團法人民間司法改革基金會備份。
